臺灣新北地方法院民事裁定
110年度消債更字第364號
聲  請  人  陳偉志  
代  理  人  陳鴻興律師
上列當事人因消費者債務清理事件，聲請更生，本院裁定如下：
    主  文
聲請駁回。
聲請程序費用由聲請人負擔。
    理  由
一、按債務人不能清償債務或有不能清償之虞者，得依本條例所
    定更生或清算程序，清理其債務；聲請更生或清算不合程式
    或不備其他要件者，法院應以裁定駁回之，但其情形可以補
    正者，法院應定期間先命補正；消費者債務清理條例（下稱
    消債條例）第3條、第8條分別定有明文。衡以消費者債務清
    理條例之立法目的，在於經濟上陷於困境之消費者，若任其
    於惡性循環之債務窘境中自生自滅，其將衍生嚴重之社會問
    題，致難以維持安定之社會經濟秩序，故有予以分別情形依
    更生或清算之程序清理其債務之必要，藉以妥適調整其與相
    關債權人間之權利義務關係，以謀求消費者經濟生活之更生
    機會，健全社會經濟發展。惟私法上債之關係，係以當事人
    間之信賴關係為基礎，為社會經濟組織之重要支柱，故當事
    人於以法律行為追求自己之利益之際，亦應顧及對方之利益
    ，並考量債權債務在社會上的作用，本於誠實及信用之原則
    ，行使其債權及履行其債務，故消費者欲以消債條例調整其
    所負義務，自應本於誠信原則之本旨，僅在其不能清償債務
    或有不能清償之虞而使其陷於經濟上之困境時，始得准許之
    ，以避免藉此善意之立法而惡意圖謀減免債務，致使社會陷
    於道德危險。又於聲請更生或清算時，法院審酌上開條文所
    謂「不能清償或有不能清償之虞」，允宜綜衡債務人全部收
    支、信用、財產及勞力（技術）狀況，評估是否因負擔債務
    ，而不能維持人性尊嚴之最基本生活條件，所陳報之各項支
    出，是否確屬必要性之支出，如曾有協商方案或受強制執行
    ，其協商條件或強制執行後所餘是否已無法兼顧個人生活之
    基本需求等情，為其判斷之準據。
二、聲請意旨略以：伊積欠本票債務原因係因遭債權人黃信富脅
    迫簽發本票，黃信富再將其中一紙本票轉讓其胞妹黃可馨；
    伊積欠信用貸款債務原因係因受黃信富指示向金融機構貸款
    ，所得貸款金額存入黃信富所保管之聲請人帳戶供黃信富使
    用，伊積欠金融機構及民間債務金額高達三百多萬，超過伊
    所能負擔範圍，且伊尚須扶養父親，伊有不能清償債務或不
    能清償之虞之情事，故提起本件更生之聲請等語。
三、經查，聲請人提出本件更生聲請前，曾與最大債權金融機構
    花旗（台灣）商業銀行股份有限公司（下稱花旗銀行）進行
    前置協商，花旗銀行提供分180 期、年利率1%、每月清償新
    臺幣（下同）6,577元之還款方案，因聲請人無法負擔上開
    還款方案，於民國110年8 月5 日調解不成立乙節，經本院
    調取110 年度司消債調字第304 號卷宗（下稱調解卷宗）查
    閱無訛，是此部分事實堪以認定，合先敘明。又本件聲請人
    所積欠本金及利息債務總額未逾1,200 萬元，且於聲請更生
    前1 日回溯5 年內未從事每月平均營業額20萬元以上之營業
    活動，業據聲請人陳明在卷，是以聲請人本件更生聲請可否
    准許，即應審究聲請人現況是否有不能清償債務或有不能清
    償之虞等情事而定。
四、次查：
  ㈠聲請人名下無任何財產，108 、109 年度任職於國際維和公
    寓大廈管理維護股份有限公司，擔任保全，平均每月薪資約
    32,500元，並每月領取身障補助3,628 元、新北市租金補助
    3,200 元，合計39,328元（見本院卷第40頁），業據聲請人
    提出財產及收入狀況說明書、107 至109 年度綜合所得稅各
    類所得資料清單、全國財產稅總歸戶財產查詢清單、郵局存
    摺及內頁等件為證（見調解卷第3、10至12頁及本院卷第45
    至55頁），堪可憑採。
  ㈡按債務人必要生活費用，以最近一年衛生福利部或直轄市政
    府所公告當地區每人每月最低生活費1.2 倍定之，消債條例
    第64條之2 第1 項定有明文。經查，聲請人主張其目前每月
    之必要生活費用為伙食費16,200元、國民年金740 元、健保
    費619 元、機車加油停車費500 元、父親保險費每年26,463
    元（即每月約2,205 元）、房租13,500元、電信費800 元，
    合計34,564元（見本院卷第40頁），聲請人雖提出衛生福利
    部中央健康保險暑保費計費明細、109 年度國民年金保險費
    繳費證明、房屋租賃契約書、合約資訊查詢、電信費繳款通
    知等件為證（見本院卷第57至76頁），然上開支出已逾111
    年度新北市每人每月最低生活費用1 萬5,800 元之1.2 倍即
    1 萬8,960元，聲請人上開支出是否必要，並非無疑。至聲
    請人主張父親保險費每年26,463元（即每月約2,205 元）部
    分，應列入聲請人父親之扶養費計算，此部分應予剔除。再
    按消債條例之立法目的，乃為兼顧債權人、債務人雙方之利
    益，對陷於經濟上困境之消費者，使其透過重建型之更生程
    序或清算型之清算程序清理其債務，藉以妥適調整債務人與
    債權人及其他利害關係人間之權利義務關係，保障債權人獲
    得公平受償，並謀求消費者經濟生活之重建復甦機會。是以
    ，債務人為使其有經濟復甦更生之機會，自應以誠實及信用
    之原則面對自己之債務，積極勉力謀求更生償債方案，除應
    積極開源努力勤奮工作以增加收入償還債務外，尚須節流儉
    樸其生活需求而適當控制其支出，以達成勉力履行債務，並
    應依一般生活所需及合理範圍予以計算消費支出，方屬合理
    ，因之消債條例第64條之2 第1 項明定：「債務人必要生活
    費用，以最近一年衛生福利部或直轄市政府所公告當地區每
    人每月最低生活費一點二倍定之」。又新北市政府所公告之
    111 年度新北市最低生活費每人每月為15,800元，而聲請人
    復未提出其他事證足資證明前開費用均屬必要支出，是聲請
    人每月必要支出應以18,960元（計算式：15,800元×1.2 ＝18
    ,960元）為定，逾此範圍即不予計入。
  ㈢聲請人主張支出父親扶養費8,527 元、保險費每年26,463 元
    （即每月約2,205 元）部分，固提出戶籍謄本、郵局存摺及
    內頁、全國財產稅總歸戶財產查詢清單、108 、109 年度綜
    合所得稅各類所得資料清單為證（見本院卷第43、77至86頁
    ），然依上述資料所載，其父親每月領取勞退16,955元，且
    其父親有2 名扶養義務人可茲扶養，業據聲請人陳明在卷（
    見調解卷第3 頁反面），聲請人每月負擔父親扶養費應為1,
    003元【計算式：（18,960元－16,955元）÷2 人＝1,003元】
    ，始為適宜，逾此範圍之金額應予剔除。
  ㈣綜上，聲請人每月可處分所得數額為39,328 元，扣除每月必
    要生活費用及扶養費19,963元後，剩餘19,365元，足以負擔
    最大債權金融機構花旗銀行於前置協商所提供分180 期、年
    利率1%、每月清償6,577 元之還款方案。徵以聲請人積欠廿
    一世紀資融股份有限公司107,371 元、黃信富910,000元、
    黃可馨900,000 元（見調解卷第4 、23至27-1頁），合計1,
    917,371 元，以聲請人每月可用餘額12,788元計算（計算式
    ：19,365元－6,577 元＝12,788元），約12至13年可清償完畢
    （即：1,917,371 元÷12,788元÷12月≒12.49年），聲請人71
    年7月出生（見本院卷第43頁），現年39歲，距法定強制退
    休年齡65歲仍有長達26年之職業生涯可期，審酌其未來可正
    常獲得之勞務報酬、財產、目前生活必要支出情形，以及參
    諸全體債權人之債權數額與債務人間之利益衡平等客觀因素
    為綜合判斷，堪認聲請人客觀上之經濟狀態仍具有清償能力
    ，實不能排除未來有逐期清償債務之可能，自難遽認其有不
    能清償債務或不能清償債務之虞之情事存在
五、綜上所述，本件聲請人每月具有相當之收入，且聲請人並無
    不能清償債務或有不能清償之虞之情事存在，是其本件更生
    之聲請於法未合，應予駁回。至就聲請人所預納之郵務送達
    費3,060 元，則待全案確定後，如有餘額，再行退還，附此
    敘明。
六、結論：本件聲請為無理由，爰依消費者債務清理條例第11條
    第1 項、第8 條前段，裁定如主文。
中　　華　　民　　國　　111 　年　　2 　　月　　7 　　日
                  民事第一庭  法  官  張惠閔
以上正本係照原本作成。
如對本裁定抗告須於裁定送達後十日內向本院提出抗告狀。
中　　華　　民　　國　　111 　年　　2 　　月　　8 　　日
                              書記官  林沂㐵㐵